# 坏账准备政策制定的几个问题

提问人：wbj60123 时间：2011-09-26 08:23:31
各位老师： 最近看了几家上市公司的年报，其中披露的几种坏账计提方法与我们理解的不一样。如A公司规定合并范围内关联方的应收款项具有类似信用风险特征，按其预计未来现金流量现值低于其账面价值的差额计提坏账准备（预计该组合的坏账率为零），是否表示如果未来可收回，可以不计提坏账准备，对联营企业的应收款是否也可单独设一种组合，并预计该组合的坏账率为零（如果未来可收回）？另外A公司规定对应收票据、预付款项、应收利息、长期应收款等其他应收款项，根据其未来现金流量现值低于其账面价值的差额计提坏账准备，该政策是否意味着只要进行单项测试，如预计未来可收回，可不计提坏账准备。上述规定的出处在那？

回答人：chenyiwei
这不属于 8 号资产减值准则的规范范围，而是 22 号金融工具确认和计量准则的规范范围。坏帐准备的计提方法是一项会计估计，其目的是合理反映应收款项期末余额的可收回性。本版面之前曾经多次讨论过，在新准则下，个别认定法是最基本的坏帐准备计提方法，组合计提方法仅仅是面对大量笔数多、单笔金额小的应收款项，基于成本效益原则采取的简化方法。在运用组合计提方法时，将组合划分得越细，就越能够提炼出该组合内应收款项信用风险的共同特征，从而通过对不同组合运用差异化的计提方法，对坏帐准备的估计也就越接近于实际情况。 2010 年年报中证监会的 15 号编报规则相应的年报模板对坏帐准备政策披露要求的细化也是基于这一趋势。

回答人：chenyiwei
最近我为《财务与会计》回答的一个问题，供参考，可以以此来理解坏账准备作为会计估计的属性。
问：某国有企业从全民所有制改制为公司制，采用资产基础法进行评估，在评估应收账款时，其坏账准备未予确认，并以此为基础进行了改制。而建帐后，公司又应该对应收账款的坏账进行确认。请问：如此造成的差异该如何处理？
答：无论是资产评估中对应收款项价值的评估，还是会计核算上对应收款项提取坏账准备，都是基于对其可收回金额的估计。一个基本的原则是：同一管理层针对同一交易或事项，针对同一时期或时点作出的会计估计，只能有一个，而不能有多个。从这一点来说，在评估基准日，应收款项的评估值和计提坏账准备之后的账面价值应当是一致的，不应存在重大差异。对此情况，建议公司与审计机构、评估机构举行三方会谈，对差异产生的原因进行分析核实，确定是应当对资产评估值进行调整，还是对会计处理中过于谨慎的问题进行纠正，总之尽量使两者之间不要出现重大差异。 一般在资产评估实务中，评估机构会对应收款项进行较为全面的清查，在对单项应收款项的可回收性进行分析评价的基础上，按照个别认定法估算各笔应收款项的可收回金额。在会计核算中，根据《企业会计准则第 22 号——金融工具确认和计量》及其应用指南的相关规定，个别认定法也是对应收款项计提坏账准备时应采用的基本方法，在可行的情况下应当优先采用。基于信用风险组合的计提方法（如账龄分析法）只是针对笔数多、单笔金额小的应收款项，在逐笔进行个别认定分析不切实可行的情况下，基于成本效益原则和概率论中的大数定律而采用的简化处理的技术方法，旨在对应收款项组合整体的可回收金额进行模拟，但总体上其结果的可靠性要小于个别认定法。 另外，在实务中还比较容易产生误解的一个问题是：如何理解《〈企业会计准则第 22 号——金融工具确认和计量〉应用指南》在“一般企业应收款项减值损失的计量”一段中提到的“对于单项金额非重大的应收款项可以单独进行减值测试，确定减值损失，计提坏账准备；也可以与经单独测试后未减值的应收款项一起按类似信用风险特征划分为若干组合，再按这些应收款项组合在资产负债表日余额的一定比例计算确定减值损失，计提坏账准备”？ 我们认为：如上所述，组合测试只是应收款项减值测试的技术方法之一。但无论采用何种技术方法，其目标都是公允反映应收款项的可收回性。无论把单独测试未发生减值的应收款项是否纳入组合测试的基数，实际上应收款项整体的可收回性是不会变化的。 组合测试的理论基础是概率论中的大数定律，即根据该组合中应收款项的历史坏账率等信用风险状况估算该组合整体上可能发生坏账的比例和金额。所以，把单独测试未发生减值的应收款项是否纳入组合测试的基数，将会影响到该组合的坏账准备计提比例，但理论上最终的计提金额应当不变。例如，某企业账龄在 1 年以下的应收账款中未单独进行减值测试的金额为 500 万元，根据历史经验，该企业估计这 500 万元的应收账款将发生 5 ％即 25 万元的坏账损失；同时，该企业账龄 1 年以下应收账款中单独进行减值测试的应收账款为 1000万元，经单独测试均未发生坏账损失。此时，如果把经过单独测试未发现减值的 1000 万元应收账款加入到该“账龄组合”中，使得该组合中应收账款的余额达到 1500 万元，但是对其整体上将发生的坏账损失金额的估计是不会发生变化的，即仍为 25 万元。此时，如果把经单独测试后未减值的应收款项并入相应的信用风险组合（此处为账龄组合）中，则该组合的坏账准备计提比例就应当相应调整为1.67%（=25万元÷1500万元×100%），相应对该组合整体计提的坏账准备仍为 25 万元。如果按照原先针对未单独测试的应收款项估计的 5 ％计提比例，对该组合内全部 1500 万元应收账款计提 75 万元的坏账准备，则将导致坏账损失的高估，并导致该组合应收账款账面价值未能适当地反映其可收回情况，因而是不恰当的。在极端情况下，如果一个企业的应收款项由少数几笔大额款项构成，对其全部进行单独测试后均未发生减值，则即使把这些应收款项按照账龄等信用风险分类标志归为若干组合，各该组合的坏账准备计提比例也仍然应当都为零。 《〈企业会计准则第 22 号——金融工具确认和计量〉应用指南》的这一部分中还指出：“根据应收款项组合余额的一定比例计算确定的坏账准备，应当反映各项目实际发生的减值损失，即各项组合的账面价值超过其未来现金流量现值的金额”。
从中可以看出，按照信用风险组合方法计提的坏账准备，是针对该信用风险组合内的全部应收款项（作为一个整体）的，而不是针对其中的各单笔应收款项的。续上例，该 500 万元的未单独进行减值测试的应收款项可能包含若干笔小额应收款项（例如，一笔 100 万元，一笔 150 万元，一笔 250 万元，共三笔），预计该组合整体将发生 25 万元坏账损失，并不表明预计每一笔未来都将分别发生 5 ％的损失，所发生的损失可能仅归属于其中的部分应收款项（例如，最后一笔 250 万元的应收款项可能最后实际收回 225 万元，而另外两笔都是全额收回；也可能出现其他各种情况）。因此，基于组合方法计提的坏账准备是不能分解到其下各单笔应收款项的，而只能对应于该组合整体。对此应予以注意。

回答人：chenyiwei
回复 jinjinjingui 的帖子
以往在老准则下，“关于执行《企业会计制度》和相关会计准则有关问题解答”（财会[2002]18号）曾作出如下规定：
问：企业计提坏账准备采用账龄分析法时，对于当期有变动的应收款项如何确定账龄？ 答：采用账龄分析法计提坏账准备时，收到债务单位当期偿还的部分债务后，剩余的应收款项，不应改变其账龄，仍应按原账龄加上本期应增加的账龄确定；在存在多笔应收款项、且各笔应收款项账龄不同的情况下，收到债务单位当期偿还的部分债务，应当逐笔认定收到的是哪一笔应收款项；如果确实无法认定的，按照先发生先收回的原则确定，剩余应收款项的账龄按上述同一原则确定。
这虽然是原制度体系下的文件，但在新准则体系下也可在一定程度上参照。

提问人：zico9999 时间：2012-08-27 14:51:18
求教陈版：既然是一项会计估计，那么从集团审计角度而言，是否要考虑每家子公司和集团本身的坏账计提方法的一致性？？

回答人：chenyiwei
理论上，合并报表要求统一的是会计政策，不是会计估计。但如果不同子公司就同一事项的会计估计差异较大的，应提供合理理由，如所处行业、资产运用方式、客户群、信用销售政策等方面存在实质性的重大差异。

提问人：呼叫帮助 时间：2018-02-07 14:53:19
上市公司 2016 年年报会计问题提示 近期，我部从至目前已披露 2016 年年报的上市公司中抽取部分公司对其年度报告中披露的财务信息和内控信息进行了审阅分析，发现部分公司可能存在执行会计准则、财务信息和内控信息被露规则等方面的问题，具体如下：
一、会计确认与计量问题 (一）资产减值相关的问题 1.应收账款减值测试方法不准确，相关披露不充分 根据企业会计准则及相关规定，对于单项金额重大的应收款项，应当单独进行减值测试。有客观证据表明发生了减值的，应当根据其未来现金流量现值低于账面价值的差额，计提坏账准备。单独测试未发生减值的应收款项，应当包括在具有类似信用风险特征的应收款项组合中再进行减值测试。根据《公开发行证券的公司信息披露编报规则第 15 号一一财务报告的一般规定》（以下简称“15号文”），单项金额重大并单独计提坏账准备的应收款项，应逐项披露应收款项期末余额、坏账准备计提比例及其理由。 年报分析发现，个别上市公司在对应收款项进行减值测试时，将具有显著不同信用风险特征的应收款项组合计提减值准备。还有的上市公司未分别根据应收款项组合的信用风险特征确定各项组合计提坏账准备的比例。有的上市公司坏账准备计提依据披露不清晰，或以款项性质作为坏账准备的计提理由。 陈版，从证监会的意思是个别认定没有坏账的单位，则放在组合按组合确定的计提比例再计提坏账，是这个意思吗？

回答人：chenyiwei
但这个问题也可以有不同的理解，你可以参考《瑞华研究2010~2016汇编》中问题1-3-11.

提问人：呼叫帮助 时间：2018-02-08 21:12:44
1 、合理分析以前年度计提坏账准备的依据是否充足，如果不充足，作为会计差错，金额重大需要通过以前年度损益调整科目调整期初未分配利润。 2 、在没有恶意多计提坏账准备的前提下，无需调整以前年度度损益。 3 、如果属于恶意多估计和计提坏账准备，要按照会计差错进行处理，调整以前年度损益。 陈版这几种观点您是否认同？

回答人：chenyiwei
这种表述有一定合理性，但判断是否为会计差错，不能完全依赖“恶意”之类的主观判断，还是要综合分析所有相关信息。

提问人：呼叫帮助 时间：2018-02-09 08:10:35
如果以前年度计提坏账准备不充足，则是否应当作为作为会计差错进行处理？

回答人：chenyiwei
有证据表明前期会计估计确有差错的（上市公司能够提供确凿证据，表明由于重大人为过失或舞弊等原因，未能合理使用前期报表编报时已经存在且能够取得的可靠信息，导致前期会计估计结果未恰当反映当时情况）按差错处理

提问人：呼叫帮助 时间：2018-03-11 14:00:03
陈版，我们在审计时发现部分其他应收款挂账主要是单据没有及时报销或对方单位尚没有开具发票而已，对于这类情况，我们是先账务调整还是直接按坏账政策计提坏账损失？

回答人：chenyiwei
应先账务调整。这不是债务人信用风险导致的损失。